臺灣高等法院臺中分院刑事判決     100年度交上易字第1211號
上  訴  人  臺灣臺中地方法院檢察署檢察官
被      告  黃德和
選任辯護人  王世勳律師
上列上訴人因被告過失致死案件，不服臺灣臺中地方法院 100年
度交易字第243號中華民國100年7月12日第一審判決（起訴案號
：臺灣臺中地方法院檢察署99年度偵字第16812號），提起上訴
，本院判決如下：
    主    文
上訴駁回。
    理    由
一、公訴意旨略以：同案被告施火木（業經原審判處有期徒刑8
    月，緩刑3年確定）於民國99年6月12日中午，駕駛車號6868
    -YD號自用小客車搭載同案被告陳若馨（業經原審判處有期
    徒刑5月，緩刑3年確定），沿臺中市霧峰區（縣市合併前為
    臺中縣霧峰鄉○○○路由北往南方向行駛，嗣於同日中午12
    時15分許，行經中正路1021號前時，適有被害人賴怡甫騎乘
    車號909-GWA號重型機車及被告黃德和駕駛車號3552-LG號自
    用小客車，亦均沿中正路由北往南方向行駛在同案被告施火
    木之後而行經該地。施火木理應注意汽車停車時，顯有妨礙
    其他人、車通行處所，不得停車，並應依車輛順行方向緊靠
    道路右側，其右側前後輪胎外側距離緣石或路面邊緣不得逾
    40公分；陳若馨於汽車臨時停車或停車，開啟或關閉車門時
    ，應注意行人、其他車輛，並讓其先行；被告黃德和於汽車
    行駛時，則應注意車前狀況，並隨時採取必要之安全措施，
    而依當時情形，又無不能注意之情事。施火木、陳若馨及被
    告黃德和竟未注意及此，施火木在上開地點，占用機車優先
    道路邊停車，妨礙機車優先道上之車輛正常行駛；陳若馨開
    啟車門時，則未注意車道上行進之車輛，即冒然開啟左後車
    門，致被害人賴怡甫行經上開地點，撞擊陳若馨所開啟之左
    後車門，使被害人賴怡甫行車不穩，往左前方快車道時，再
    與被告黃德和所駕駛之車號3552-LG號自用小客車發生撞擊
    ，致被害人賴怡甫人車倒地，並受有頭胸腹部挫傷、顱內出
    血及胸腹腔內出血等傷害，經送醫後不治死亡，因認被告黃
    德和涉犯刑法第276條第1項之過失致人於死罪嫌等語。
二、公訴意旨認被告黃德和涉犯刑法第276條第1項之過失致人於
    死罪嫌，係以同案被告施火木、陳若馨均已坦承渠等俱有過
    失情節，且上開車禍發生經過，業據施火木、陳若馨於檢察
    官偵查時陳述明確，並有道路交通事故現場圖、道路交通事
    故調查報告表(一)、(二)及現場照片等附卷可稽。另本件車禍被
    害人賴怡甫因此受傷死亡，亦經檢察官督同檢驗員相驗屬實
    ，製有相驗筆錄、相驗屍體證明書、檢驗報告書在卷可憑。
    而按汽車於停車時，顯有妨礙其他人、車通行處所，不得停
    車、並應依車輛順行方向緊靠道路右側，其右側前後輪胎外
    側距離緣石或路面邊緣不得逾40公分；於汽車臨時停車或停
    車，開啟或關閉車門時，應注意行人、其他車輛，並讓其先
    行；汽車行駛時，則應注意車前狀況，並隨時採取必要之安
    全措施，道路交通安全規則第112條第1項第9款、第2項、第
    3項及第94條第3項，分別訂有明文，施火木、陳若馨及被告
    黃德和自應注意上述道路交通安全規定。又依附卷之交通事
    故調查報告表(一)所載，本件肇事時、地之天候、路況皆屬良
    好。則施火木、陳若馨及被告黃德和肇事當時，亦無不能注
    意之情事，然渠等竟均疏未注意及此，而貿然分別在上開地
    點停車、開啟車門及行駛向前，致與被害人賴怡甫發生撞擊
    ，被害人賴怡甫因而受有頭胸腹部挫傷、顱內出血及胸腹腔
    內出血等傷害，足證施火木、陳若馨及被告黃德和之失當行
    為，顯有過失。再如檢察官相驗所見，被害人賴怡甫確因本
    件車禍所受之上開傷害而死亡。則施火木、陳若馨及被告黃
    德和的過失駕車肇事行為，與被害人賴怡甫之死亡結果間，
    具有相當因果關係，為其主要論據。
三、訊據被告黃德和堅詞否認有為上揭過失致人於死犯行，辯稱
    ：案發當天，伊的車速只有時速30公里，且與前車保持安全
    距離，經過案發地點，在其車輛的右車門，有聽到碰的一聲
    ，伊停車後從後視鏡看到機車倒在路上，就下車拿雨傘幫倒
    在路上的機車騎士遮雨，伊沒有撞到機車，是機車撞到伊等
    語；其選任辯護人則為其辯護稱：被告黃德和係正常行駛於
    自己行向的快車道，事故現場旁邊為菜市場，事發時間為中
    午12時15分許，當時人車極多，且事故現場前方路口為閃光
    黃燈號誌，被告黃德和自不可能超速行駛。觀諸道路交通事
    故現場圖，現場並無煞車痕跡，證人李朝元警員於原審審理
    時具結證述現場沒有看到煞車痕跡，足證被告黃德和並無超
    速行駛之違規情事。被害人賴怡甫死亡之原因，應歸咎於施
    火木未依規定緊靠路邊停車，及陳若馨違規突然開啟車門，
    被告黃德和僅係恰好駕車行經該處，實無法期待被告黃德和
    行經施火木違規停車處，得以預見被害人賴怡甫的重型機車
    ，會撞及陳若馨突然違規開啟車門之可能性等語。
四、按犯罪事實應依證據認定之，無證據不得認定犯罪事實；不
    能證明被告犯罪者，應諭知無罪之判決，刑事訴訟法第154
    條第2項、第301條第1項分別定有明文。又事實之認定，應
    憑證據，如未能發現相當證據，或證據不足以證明，自不能
    以推測或擬制之方法，以為裁判基礎；認定犯罪事實應依證
    據，為刑事訴訟法所明定，故被告否認犯罪事實所持之辯解
    ，縱屬不能成立，仍非有積極證據足以證明其犯罪行為，不
    能遽為有罪之認定（最高法院40年臺上字第86號、30年上字
    第1831號判例參照）。而認定犯罪事實所憑之證據，雖不以
    直接證據為限，間接證據亦包括在內，然而無論直接證據或
    間接證據，其為訴訟上之證明，須於通常一般之人均不致有
    所懷疑，而得確信其為真實之程度者，始得據為有罪之認定
    ，倘其證明尚未達到此一程度，而有合理之懷疑存在，而無
    從使事實審法院得有罪之確信時，即應由法院為諭知被告無
    罪之判決（最高法院76年臺上字第4986號判例參照）。又刑
    事訴訟法第161條第1項規定：檢察官就被告犯罪事實，應負
    舉證責任，並指出證明之方法。因此，檢察官對於起訴之犯
    罪事實，應負提出證據及說服之實質舉證責任。倘其所提出
    之證據，不足為被告有罪之積極證明，或其指出證明之方法
    ，無從說服法院以形成被告有罪之心證，基於無罪推定之原
    則，自應為被告無罪判決之諭知（最高法院92年臺上字第12
    8號判例參照）。
（一）證據能力部分：
      (一)按被告以外之人於審判外之陳述，雖不符刑事訴訟法第
        159條之1至之4等4條之規定，而經當事人於審判程序同
        意作為證據，法院審酌該言詞陳述或書面陳述作成時之
        情況，認為適當者，亦得為證據；當事人、代理人或辯
        護人於法院調查證據時，知有刑事訴訟法第159條第1項
        不得為證據之情形，而未於言詞辯論終結前聲明異議者
        ，視為有前項之同意，同法第159條之5定有明文。而警
        察機關依據道路交通事故處理辦法第10條之規定，對於
        道路交通事故現場，進行勘察、蒐證與詢問關係人所製
        作之道路交通事故現場圖與調查報告表，係司法警察依
        其現場之見聞而記載之書面勘察報告，性質上雖具有與
        勘驗書面相同之特徵，但因其非屬刑事訴訟法所規定之
        勘驗，自仍應受傳聞法則之規範，而該勘察報告屬於個
        案性質，不具備例行性之要件，雖其製作者具有公務員
        身分，仍無刑事訴訟法159條之4第1款規定之適用，除
        符合同法第159條之5之規定外，概無證據能力（最高法
        院100年臺上字第4429號判決參照）。本案引用之言詞
        陳述或書面陳述（如警方製作之職務報告、道路交通事
        故現場圖、調查報告表），其性質屬證人於審判外的陳
        述，而為傳聞證據，且查無符合刑事訴訟法第159條之1
        至之4等4條之情形者，原雖無證據能力，然既經當事人
        未於言詞辯論終結前聲明異議，視為同意作為證據，本
        院審酌上開供述證據作成時，並無人情施壓或干擾，亦
        無不當取供之情形，認為以之作為本案之證據亦屬適當
        ，而有證據能力。
      (二)刑事訴訟法第 159條之1第2項所謂被告以外之人，除共
        犯、被害人、告訴人、告發人及證人等外，尚包括同案
        被告。偵查中檢察官訊問被告以外之同案被告，該同案
        被告所為之陳述，就屬於自己犯罪部分，乃被告之自白
        或陳述範疇；涉及其他被告犯罪事實者，則屬傳聞供述
        。若檢察官依刑事訴訟法第 175條之規定，以證人身分
        傳喚同案被告到庭作證，或雖非以證人身分傳喚到庭，
        而於訊問過程中，轉換為證人身分為調查時，其供述之
        身分為證人，檢察官自應依同法第 186條有關具結之規
        定，命證人供前或供後具結，以擔保證言係據實陳述，
        其陳述始符合同法第158條之3之規定，而有證據能力。
        倘違背具結之規定，未令具結，其證言應排除其得為證
        據；若檢察官以同案被告身分傳喚到庭為訊問時，其身
        分既非證人，即無「依法應具結」問題，縱未命其具結
        ，而訊問有關其他同案被告之犯罪事實，純屬檢察官調
        查證據職權之適法行使，當無違法可言。此以同案被告
        身分於偵查中向檢察官所為之陳述，與檢察官以證人身
        分傳訊並已依法令其具結者，同屬傳聞證據。此項傳聞
        證據證據能力之有無，應依刑事訴訟法第 159條之1第2
        項之規定為斷（最高法院 98年度臺上字第984、5675號
        判決參照）。同案被告施火木、陳若馨於檢察官偵查中
        ，經檢察官以被告身分傳喚到庭時之陳述，依規定本無
        庸具結，是該陳述同屬被告以外之人於偵查中向檢察官
        所為之陳述，其既未曾提及檢察官在偵查時有不法取供
        之情形，被告黃德和於法院審理時，復已獲得詰問證人
        施火木、陳若馨之機會，且未據其釋明上開供述有何顯
        不可信之情況，揆諸上開說明，上開施火木、陳若馨以
        同案被告身分於偵查中之陳述，自具有證據能力。
      (三)醫師法第12條第 1項規定：醫師執行業務時，應製作病
        歷，並簽名或蓋章及加註執行年、月、日。第 2項規定
        ：前項病歷，除應於首頁載明病人姓名、出生年、月、
        日、性別及住址等基本資料外，其內容至少應載明下列
        事項：一、就診日期。二、主訴。三、檢查項目及結果
        。四、診斷或病名。五、治療、處置或用藥等情形。六
        、其他應記載事項。因此，醫師執行醫療業務時，不論
        患者是因病尋求診療，或因特殊目的而就醫，醫師於診
        療過程中，應依醫師法之規定，製作病歷，此一病歷之
        製作，均屬醫師於醫療業務過程中所須製作之紀錄文書
        ，而且每一醫療行為均屬可分，因其接續之看診行為而
        構成醫療業務行為，其中縱有因訴訟目的，例如被毆傷
        而尋求醫師之治療，對醫師而言，仍屬其醫療業務行為
        之一部分，仍應依法製作病歷，則該病歷仍屬業務上所
        製作之紀錄文書，與通常之醫療行為所製作之病歷無殊
        ，自屬刑事訴訟法第 159條之4第2款所稱從事業務之人
        於業務上所須製作之紀錄文書，而診斷證明書係依病歷
        所轉錄之證明文書，自仍屬本條項之證明文書（最高法
        院 97年臺上字第666號判決參照）。本案所引用之仁愛
        醫療財團法人大里仁愛醫院之被害人賴怡甫診斷證明書
        ，係醫師執行醫療業務，依醫師法規定製作之病歷所轉
        錄之證明文書，無顯不可信之情況，揆諸上開說明及刑
        事訴訟法第159條之4第2款之規定，自有證據能力。
      (四)臺灣臺中地方法院檢察署檢驗報告書係檢察官於偵查中
        依刑事訴訟法第 198條規定，選任臺灣臺中地方法院檢
        察署檢驗員，鑑定被害人之屍體外觀，由鑑定人依同法
        第206條第1項規定，就鑑定之經過及其結果提出之書面
        報告，自有證據能力。而除顯有不可信之情況外，公務
        員職務上製作之紀錄文書、證明文書，得為證據，為刑
        事訴訟法第 159條之4第1款所明定。鑒於上述文書係公
        務員於一般性、例行性之執行職務過程中，在法定職權
        範圍內，製作之類型化、非特定性公文書，其正確性及
        可信性甚高；倘有虛偽不實，公務員有行政責任甚至刑
        事責任，益可保障其信用性，乃有此項傳聞證據例外之
        明文規定。又檢察機關與司法警察機關勘驗屍傷應行注
        意事項第 19點第1項規定，屍體檢驗或解剖後，應由執
        行之檢察官、檢察事務官或司法警察官出具相驗屍體證
        明書，交付其配偶或親屬收領殯葬；其無配偶或親屬者
        ，交由地方衛生自治或慈善機關殯葬之。卷附相驗屍體
        證明書係檢察官會同檢驗員相驗被害人賴怡甫之屍體後
        ，依上開規定所製作，係公務員於一般性、例行性之公
        務過程中，在法定職權範圍內，作成之類型化、非特定
        性文書，主要在證明被害人賴怡甫死亡之事實，俾供辦
        理殯喪及戶籍登記之用，揆諸上述說明，應屬公務員職
        務上製作之證明文書，又無顯有不可信之情況存在，應
        有證據能力（最高法院98年臺上字第2078號判決參照）
        ；至於臺中縣消防局（縣市合併後為臺中市消防局）救
        護紀錄表，亦為救護人員於一般性、例行性之執行職務
        過程中，在法定職權範圍內，製作之類型化、非特定性
        公文書，詳載執行救護職務之紀錄，為公務員職務上所
        製作之紀錄文書，且無顯有不可信之情況，揆諸上開說
        明，亦有證據能力（最高法院98年臺上字第1414號判決
        參照）。
      (五)卷附之臺灣省臺中縣區車輛行車事故鑑定委員會函覆之
        鑑定意見書及臺灣省車輛行車事故覆議鑑定委員會函旨
        說明，均係屬刑事訴訟法第 206條之鑑定報告，且係檢
        察官或原審法院依同法第 208條之規定囑託之機關所為
        ，為同法第159條第1項之「除法律有規定者外」之情形
        ，是上開鑑定意見書及函旨說明，自均有證據能力。
      (六)卷附之交通交通事故現場採證照片、車輛照片、安全帽
        照片、死亡相驗照片等，均係屬機械性紀錄特徵，也就
        是認識對象的是相機，透過機械鏡頭形成的畫面，映寫
        入膠卷、光碟，或以數位方式存入特定設備（如記憶卡
        ）內，再還原於相紙及播放設備上，故照片畫面中，並
        未含有人的供述要素，在現實情形與作為傳達結果的照
        片，其內容上的一致性，是透過機械的正確性，來加以
        保障的，在攝影、照相中，並不存在人對現實情形的知
        覺、記憶，在表現時經常可能發生的錯誤（如知覺的不
        準確、誤差及記憶隨時間推移而發生的變化），是上開
        照片並非供述證據，並無傳聞法則之適用。本案卷附之
        照片，既係透過攝影機、相機拍攝後經播放、洗印所得
        ，且與本案犯罪事實具有關聯性，經查又無不得作為證
        據之事由（如執行公務之人員違法取證及偽、變造取證
        ），依法自得作為證據，而有證據能力（最高法院97年
        臺上字第3854號判決參照）。
      (七)除法律另有規定外，實施刑事訴訟程序之公務員因違背
        法定程序取得之證據，其有無證據能力之認定，應審酌
        人權保障及公共利益之均衡維護，刑事訴訟法第158之4
        定有明文。惟本案所引用之非供述證據，並無證據證明
        係實施刑事訴訟程序之公務員違背法定程序所取得，自
        應認均具有證據能力。
（二）實體認定部分：
      檢察官就被告黃德和涉犯刑法第276條第1項之過失致人於
      死罪嫌，所臚列之證據及指出證明之方法，不足為被告黃
      德和有罪之積極證明，且無從說服本院以形成被告黃德和
      有罪之心證，而有合理之懷疑存在，茲說明如下：
      (一)按刑法上之過失，係指行為人按其情節應注意，並能注
        意而不注意者，或行為人對於構成要件事實，雖預見其
        能發生而確信其不發生者而言，刑法第14條定有明文。
        而汽車駕駛人對於防止危險發生之相關交通法令之規定
        ，業已遵守，並盡相當之注意義務，以防止危險發生，
        始可信賴他人亦能遵守交通規則並盡同等注意義務。若
        因此而發生交通事故，方得以信賴原則為由，免除過失
        責任；汽車駕駛人雖可信賴其他參與交通之對方亦能遵
        守交通規則，同時為必要之注意，謹慎採取適當之行動
        ，而對於不可知之對方違規行為並無預防之義務。然因
        對於違規行為所導致之危險，若屬已可預見，且依法律
        、契約、習慣、法理及日常生活經驗等，在不超越社會
        相當性之範圍應有注意之義務者，自仍有以一定之行為
        避免結果發生之義務。因此，關於他人之違規事實已極
        明顯，同時有充足之時間，可採取適當之措施以避免發
        生交通事故之結果時，即不得以信賴他方定能遵守交通
        規則為由，以免除自己之責任（最高法院84年度臺上字
        第5360號判例、74年臺上字第4219號判例參照）。換言
        之，若汽車駕駛人對於防止危險發生之相關交通法令之
        規定，業已遵守，並盡相當之注意義務，以防止危險發
        生，且對於不可知之他人違規行為，並無從預見，且無
        充足之時間，可採取適當之措施，以避免發生交通事故
        之結果，基於信賴他人亦能遵守交通規則，並盡同等注
        意義務，若因此而發生交通事故，係得以信賴原則為由
        免除責任。
      (二)被害人賴怡甫於99年6月12日中午，騎乘車號909-GWA號
        重型機車，沿臺中市○○區○○路由北往南方向行駛，
        於同日中午12時15分許，行經中正路1021號前時，適有
        同案被告施火木駕駛車號6868-YD號自用小客車，在上
        開地點，占用機車優先道路邊停車，妨礙機車優先道上
        之車輛正常行駛，且同案被告陳若馨自該車內開啟車門
        時，未注意車道上行進之車輛，冒然開啟左後車門，致
        被害人賴怡甫騎乘之重型機車，撞擊陳若馨所開啟之左
        後車門，被害人賴怡甫人車倒地後，向左前方滑行，倒
        臥於快車道等情，業據施火木、陳若馨於警詢、檢察官
        偵查、原審審理及本院審理時陳述明確，並有道路交通
        事故現場圖、調查報告表(一)、(二)及現場照片在卷可參（
        詳相驗卷第19至21、45至67頁）。而被害人賴怡甫因此
        次車禍，受有頭胸腹部挫傷、顱內出血及胸腹腔內出血
        等傷害，經送醫急救，仍於同日13時40分許不治死亡等
        情，亦有仁愛醫療財團法人大里仁愛醫院診斷證明書在
        卷可憑（詳相驗卷第29頁），並經檢察官督同檢驗員相
        驗屬實，製有相驗筆錄、相驗屍體證明書、檢驗報告書
        及相驗照片在卷可憑（詳相驗卷第68至72、74至78、81
        至86頁）。而按汽車於停車時，顯有妨礙其他人、車通
        行處所，不得停車，並應依車輛順行方向緊靠道路右側
        ，其右側前後輪胎外側距離緣石或路面邊緣不得逾40公
        分；於汽車臨時停車或停車，開啟或關閉車門時，應注
        意行人、其他車輛，並讓其先行。道路交通安全規則第
        112條第1項第9款、第2項、第3項，分別訂有明文。施
        火木、陳若馨停車及開啟車門，自應分別注意上述道路
        交通安全規則之規定，又依卷附之道路交通事故調查報
        告表(一)所載，本件肇事時、地之天候雖屬雨天，但係屬
        日間自然光線，視距良好；路面舖設柏油、路面狀態為
        濕潤、路面無缺陷、無障礙物，則施火木、陳若馨肇事
        當時，亦無不能注意之情事，竟均疏未注意及此，而貿
        然分別在上開地點停車、開啟車門，致與被害人賴怡甫
        騎乘之重型機車發生撞擊，被害人賴怡甫並因此車禍，
        受有頭胸腹部挫傷、顱內出血及胸腹腔內出血等傷害，
        經送醫急救，仍於同日13時40分許不治死亡，施火木、
        陳若馨就此車禍發生，顯有過失，已至為明顯。而本案
        經送鑑定結果，亦同此見解，有臺灣省臺中縣區車輛行
        車事故鑑定委員會99年10月20日中縣鑑字第0995502766
        號函送之鑑定意見書及臺灣省車輛行車事故覆議鑑定委
        員會100年4月18日覆議字第1006201431號函在卷可資佐
        證（詳偵查卷第17至19頁、原審卷第34頁）。且被害人
        賴怡甫確因本件車禍所受之上開傷害而死亡，是施火木
        、陳若馨前揭之過失行為，與被害人賴怡甫之死亡結果
        間，確具有相當因果關係無訛，核先說明。
      (三)惟被害人賴怡甫騎乘之重型機車，於撞擊陳若馨開啟之
        左後車門時，被告人賴怡甫騎乘的重型機車、施火木駕
        駛之自用小客車與被告黃德和駕駛之車號 3552-LG號自
        用小客車的相對位置為何？被害人賴怡甫騎乘之重型機
        車，撞擊陳若馨開啟之左後車門後，被告人賴怡甫是否
        遭到被告黃德和駕駛之自用小客車撞擊或輾壓？若有，
        其係遭到該自用小客車自後方撞擊或輾壓？或係被害人
        賴怡甫人車倒地後滑行至該自用小客車右側，致撞擊到
        該自用小客車右側，或因而遭該自用小客車右側車輪輾
        壓？被害人賴怡甫的死亡結果，是否係遭到該自用小客
        車撞擊或輾壓所致？被告黃德和對於施火木、陳若馨的
        違規行為，是否已可預見，且有充足之時間，可採取適
        當之措施，以避免發生交通事故之結果？凡此，均攸關
        被告黃德和於本案有無違反道路交通安全規則第94條第
        3 項汽車行駛時，駕駛人應注意車前狀況及兩車併行之
        間隔，並隨時採取必要之安全措施的注意義務及得否於
        本案主張信賴原則，以免除責任。經查：
        1.證人即同案被告施火木於警詢時陳稱：「我駕駛自小
          客車（ 6868-YD）由中正路往民權街方向（北往南）
          行駛，行至霧峰鄉○○路1201號前，我路邊停車，剛
          停而已，坐在我駕駛座後方乘客陳若馨開啟車門，有
          輛重機車（ 909-GWA）同向行駛撞上我車門，重機車
          人車倒地。」；「（車輛第一次撞擊位置？詳細受損
          情形為何？）我第一次撞擊位置在左後車門。車門凹
          陷。」；「（機車倒地後是否再移動？）機車倒地後
          就沒有再移動。」等語（詳相驗卷第5至6頁）；於檢
          察官相驗偵查時陳稱：「當時我駕駛 6868-YD號自小
          客車，搭載乘客陳若馨，她坐在後座，沿臺中縣霧峰
          鄉○○路往南的方向行駛，行經中正路1021號前時，
          陳若馨要下車，我便暫停於路邊，陳若馨便開啟左後
          車門下車，我突然聽到碰一聲，我便往車窗外看，看
          到死者趴在地上，倒在機車旁邊，印象中死者怎麼趴
          的，其方向為何，我記不起來了，我就在現場等警方
          來處理。」；「（當時停車的位置，是否未緊鄰路旁
          ？）是，當時未緊鄰路旁。」；「（是否知悉3552-L
          G 號自小客車與死者碰撞之情形為何？）我沒看到。
          」；「（死者倒地之後，有無再聽到聲響？）沒有聽
          到。」；「（就本件車禍事故，是否自認有過失？）
          有，因為沒注意後方來車，就讓乘客下車。」等語（
          詳相驗卷第69頁）；於本院審理時具結證稱：「（當
          時人車的狀況如何？）當時我在開車，後面陳若馨開
          門，我的眼睛靠右看，沒有注意摩托車撞到我們的門
          。」；「（被害人撞上你們的左後車門時，人車直接
          倒地或再繼續騎機車？）那天我都沒看到。」；「（
          撞上左後車門後，被害人是否跟在庭被告的自小客相
          撞？）沒有看到，我到被害人倒在地上，被告的車在
          前面，我看到已經人倒地？」；「（你知不知道被害
          人跟被告在那個位置撞到的？）沒有看到，只聽到碰
          的一聲，她的摩托車碰到我們的門，這樣一聲，我沒
          有看到後面的車有沒有碰到她。」；「（被害人撞到
          你的車門之後，多久才倒地？）一剎那間，沒有看到
          。」；「（你說一剎那是什麼意思？）她撞到碰的一
          聲，我看到她的人已經倒在地上，摩托車也倒在地下
          ，我看到人，然後才看到前面 1部車停住，同時看到
          人在地下，才看到前面 1部廂型車停住，我也不知道
          停住做什麼。」；「（被害人騎機車撞到你的車門，
          到跟那輛車撞到的時間差多久？）沒有聽到聲音，只
          聽到我們的一聲。」；「（沒有聽到她的車子跟被告
          車子相撞的聲音嗎？）沒有聽到，因為撞到我們的聲
          音滿大的。」等語（詳本院卷第55至56頁）；證人即
          同案被告陳若馨於警詢時陳稱：「於 99年6月12日12
          時15分左右，在臺中縣霧峰鄉○○路1021號前，乘坐
          在 6868-YD號自小客車內，因開啟左後車門準備下車
          時，與同向車號 909-GWA號重機車駕駛人賴怡甫發生
          交通事故。」；「（肇事前行進方向，停放於何處？
          何車道？肇事經過情形如何，請詳述？）已停靠在臺
          中縣霧峰鄉○○路1021號前，因想說馬上就要離開，
          所以將車子停在機車優先道及邊線處。下車時先往後
          看沒有車子，再開啟車門，然後就聽到碰撞聲，再把
          車門縮回來。肇事經過詳細情形不知道，但是現場另
          外停有1部3552-LG號自小客車，機車橫倒在左前方。
          」；「（你乘坐之6868-YD號及909-GWA號重機車、35
          52-LG 號自小客車何處受損？受損情形如何？撞擊位
          置？當時是誰駕駛該車？）我乘坐之 6868-YD號自小
          客車左後車門，為車號 909-GWA號重機車右側把手撞
          到，另1部3552-LG號自小客車何處受損不知道。當時
          由施火木所駕駛，駕駛人尚在車上。」；「（肇事後
          雙方車子是否移動現場？）雙方車子均未移動現場。
          」；「（重機車 909-GWA號駕駛人賴怡甫如何再與自
          小客車 3552-LG號發生事故，是否清楚？）不知道。
          」；「（賴怡甫身體受傷情形如何？傷者於何醫院就
          診？）不清楚，大里市仁愛醫院。」；「（本件交通
          事故，你認為你們停車及開車門行為，有無過失？）
          我認為有。」等語（詳相驗卷第 9至11頁）；於檢察
          官相驗偵查時陳稱：「（開啟左後車門之時，有無注
          意後方來車？）有，但我沒看到有來車，結果就發生
          碰撞。」；「（是否知悉 3552-LG號自小客車與死者
          碰撞之情形為何？）因為太緊張了，我都不知道。」
          ；「（本件車禍自認有無過失？）有，因沒注意後方
          來車，便開啟車門。」等語（詳相驗卷第69頁背面至
          第70頁）；於原審審理時證稱：「（你當天打開車門
          之後，被害人撞上來，你聽到幾聲碰撞聲？）我聽到
          1 個比較明顯聲音，不知道是否是碰撞造成的。」；
          「（你有無看到死者的機車，如何撞上你打開的車門
          ？）車門開的時候，發現 1台車過去，門沒有被撞開
          ，還是維持我打開的狀態。」；「（你有看到死者的
          車子與黃德和的車子發生撞擊嗎？）沒有，當時路面
          是濕的。」；「（有無辦法看到死者身上有車輪輾過
          的痕跡？）沒有就近看，印象中地上沒有血跡。」等
          語（詳原審卷第61頁）；於本院審理時具結證稱：「
          （被害人騎機車跟妳開啟的左後車門相撞，是不是？
          ）是。」；「（被害人撞上你們的左後車門之後，直
          接人車倒地或有騎機車繼續偏而已？）應該是跌倒，
          我的印象中。」；「（跟妳的車門撞到後跌倒就滑行
          ，是不是？）應該說她撞到車門之後，她就順勢跌倒
          在我車子前面不會很遠的地方。」；「（被害人撞上
          妳的車門之後，後來是不是跟在庭被告相撞？妳知道
          嗎？）基本上我沒有看到。」；「（妳有聽到撞擊聲
          嗎？）我有嚇到，其實有1段時間了，當場有1個很大
          的聲音，但我不確定是在什麼時候。」；「（妳知道
          他們撞的位置在那裡嗎？）我沒有看到」；「那條路
          不是很寬，我們就是錯在併排停車，我開了 1個左車
          門，後面那台車撞上，我聽到的時候，嚇了一跳，後
          面的事情，我沒有太太的印象。」；「（被害人跟被
          告車子相撞之後，被告的車子是不是有把她輾過？）
          沒有看到，後面的狀況，我都不知道。」；「（在妳
          開啟車門之前，被害人撞到妳車門之後，妳有看到被
          告黃德和車輛的位置在那裡嗎？）沒有，甚至摩托車
          我也沒有看到。」；「（在開啟車門撞擊那一瞬間，
          妳有沒有看到被告黃德和開的車？）我回神的時候，
          他的車子已經停在前面，他煞車以後下來看。」；「
          （妳開啟車門，被害人撞到妳的車門，一直到妳看到
          他的車輛停在那邊，被害人倒在地上，妳總共聽到幾
          個聲響？）我真的沒有很大的印象，他撞到我的車門
          ，就已經有1個聲音，摩托車滑在地上又有1個聲音，
          所以真正幾個聲音，我沒有辦法分辨。」；「（撞到
          妳車門有沒有很大聲？）我們車門有 1個凹洞，其實
          她撞擊力應該滿大的。」等語（詳本院卷第56頁背面
          至59頁）。綜合施火木、陳若馨之證詞，並參考卷附
          之道路交通事故現場圖、現場照片及車號 6868-YD號
          自用小客車左後車門被撞擊後之照片可知，被害人賴
          怡甫確係騎乘車號 909-GWA號重型機車，行經案發地
          點，因陳若馨突然開啟車號 6868-YD號自用小客車左
          後車門，致被害人賴怡甫閃避不及，該重型機車猛烈
          撞擊該自用小客車左後車門，發出巨大聲響，並造成
          該自用小客車左後車門鋼板變形凹陷，被害人賴怡甫
          並因此人車倒地，而滑行至該自用小客車的左前方。
          惟施火木、陳若馨均證述未看到被害人賴怡甫騎乘的
          重型機車，在撞擊陳若馨開啟之車號 6868-YD號自用
          小客車左後車門瞬間，被告黃德和駕駛之車號3552-L
          G 號自用小客車的位置，係在被害人賴怡甫騎乘的重
          型機車之前、之後，或者與之併行，亦無法證明被害
          人賴怡甫在撞到陳若馨開啟之左後車門後，有接著遭
          到被告黃德和駕駛之車號 3552-LG號自用小客車的撞
          擊或輾壓。甚至依施火木、陳若馨的證詞可知，在陳
          若馨甫開啟左後車門且未及下車的瞬間，即遭到被害
          人賴怡甫騎乘之重型機車的撞擊，發生巨大的聲響，
          且剎那間被害人賴怡甫業已倒地，在此之後即無聽到
          明顯而巨大的聲響，斯時看到被告黃德和駕駛之自用
          小客車停在前方，則被告黃德和的自用小客車，在被
          害人賴怡甫騎乘的重型機車，撞擊陳若馨開啟的左後
          車門時，是否在該重型機車之後，或與之併行，已非
          無疑，更難認定被告黃德和係駕車跟隨在被害人賴怡
          甫之後，因此在被害人賴怡甫倒地後，其自用小客車
          遂撞擊或輾壓到被害人賴怡甫。從而，依證人施火木
          、陳若馨之證詞，認定被告黃德和有違反未注意車前
          狀況及兩車併行之間隔，並隨時採取必要之安全措施
          之注意義務。
        2.被害人賴怡甫經救護車於該日中午12時53分送達仁愛
          醫療財團法人大里仁愛醫院急診室，期間經救護人員
          觀察，被害人賴怡甫創傷部位為頭部外傷、腹部有大
          面積淤青、胸口左右不對稱、無呼吸、脈搏及血壓，
          到院後經診斷結果，被告賴怡甫到院前心跳停止、腹
          腔內出血，疑脾臟損傷、枕部頭皮之開放性傷口、多
          處擦挫傷、左胸創傷性血胸，於同日下午13時40分宣
          告急救無效不治等情，有仁愛醫療財團法人大里仁愛
          醫院診斷證明書、臺中縣消防局救護紀錄表（詳相驗
          卷第29、30頁）；而被害人賴怡甫屍體經檢驗結果，
          胸部部分係左右胸部外側肋骨骨折、左上胸部瘀青、
          左胸前部擦傷、左胸外側近腋窩下引流切口縫合；腹
          部部分係右側鼠蹊部瘀青、左脊緣皮革樣暗紅褐擦傷
          ；背、腰、臀部分係左肩胛外側下側瘀青、左後腰部
          擦傷；四肢部分係雙手肘後部擦傷、左上臂後部擦傷
          、右大腿前部瘀青、兩膝前部擦傷，其先行原因係頭
          胸腹部挫傷，直接死因係顱內出血及胸腹腔內出血等
          情，有臺灣臺中地方法院檢察署檢驗員黃哲信製作之
          檢驗報告書在卷可稽（詳相驗卷第74至78頁）；而鑑
          定人黃哲信於本院審理時復以言詞說明：「（你相驗
          屍體時，被害人有沒有被遭輾壓的情形？）左側的腹
          部、腰部、鼠蹊部地方，有脫水的皮革樣壓迫的擦傷
          痕，可能這個地方受到壓迫造成這樣的傷痕、傷勢。
          」；「（依照臺灣臺中地方法院檢察署檢驗報告書的
          記載，被害人左右胸部外側肋骨骨折、右上胸部瘀青
          、左胸前部擦傷，依照此項傷勢記載能否判斷該傷勢
          產生的原因？跟車輛輾壓有沒有關係？《提示相驗卷
          第76頁反面資料以及相驗的照片》）因為車輛輾壓的
          話，我們還是尋找是否有輾壓的傷痕，但肇事車輛是
          自小客車跟重車是有差別，所以不見得在身上會找得
          到輪胎輾壓的印壓，胸部左右側都有骨折，不是單側
          面，再以腹腰部皮革樣脫水紅褐色的擦傷痕，比較可
          以確定的是腹腰部地方，胸部兩種撞擊跟輾壓的，有
          可能造成的骨折外觀看起來有可能類似。」；「（所
          以被害人左右胸部側肋骨骨折、右上胸部瘀青、左胸
          前部擦傷，這三處傷勢是不是被車輛輾壓造成的傷勢
          ，你不能明確的判斷？）對。」；「（按照相驗卷第
          76頁反面腹部的傷勢記載，右側鼠蹊部瘀青，左脊緣
          皮革樣暗紅褐色擦傷，檢驗報告紀錄跟你剛剛回答檢
          察官主詰問時所說，被害人的腹腰部有所謂的脫水現
          象是不是同一件事情？）是的。」；「（為什麼腹腰
          部有脫水現象，就足以判斷經過車輛輾壓的可能？）
          左側腹腰部脊部會有脫水現象，一般軟組織受到壓迫
          之後，才會產生脫水，如果受到撞擊反而會先紅腫，
          再來才是瘀青，兩種反應是不一樣的。」；「（被害
          人左側腹腰部有脫水現象，依照你的鑑定意見陳述，
          認為足以判斷他有受輾壓過的情形，輾壓的方向有沒
          有辦法判斷？）就我們所看到的是體表的情形，只能
          推測左側腹腰部有受到輾壓的痕跡。」；「（輾壓方
          向以及輾壓方位、面積、是不是全身輾壓過去，有沒
          有辦法判斷？）我們只能就我們看到的那個範圍，可
          以確定有受到壓迫的痕跡，但其他部分，我們就沒有
          辦法。」；「（被輾壓脫水的面積有多大？）當時只
          就外觀，沒有測量。」；「（第76頁反面人體圖有標
          示左腹腰部有受傷的情形，除了可以標明受傷的位置
          以外，能不能也同時顯示出他受傷脫水面積也是差不
          多這樣的大小？《提示同卷第76頁反面》）只能照第
          83頁正面上方那張照片來顯示它的面積大小。」；「
          （你剛剛提到他左腹腰部有脫水情形，可是在檢驗報
          告書為什麼沒有記載脫水的用語？）因為這方面屬於
          主觀的判斷，我們主要描述致命傷，所以這方面可能
          就是帶過。」；「（脫水的現象在人體上會產生怎麼
          樣的客觀狀態？）因為受到壓迫脫水之後就死亡，血
          液沒有辦法再供應，所以由脫水之後就一直持續下去
          ，看起來外觀好像皮革風乾，就好像外面的臘腸、香
          腸放在外面陽光曝曬之後，會光滑、比較硬，那種皮
          革樣的表現。」；「（經過輾壓的脫水現象跟不是經
          過輾壓的脫水現象，呈現的傷勢外觀有沒有不一樣？
          ）受輾壓的話就是輾壓部位會脫水，不受輾壓的話應
          該是整個大範圍。」；「（就是局部跟大範圍的區別
          ？）是的。」；「（你在檢驗的時候，有沒有發現被
          害人身體或衣物有被車輛輾壓的輪胎痕或其他痕跡？
          ）衣物部分，我們沒有看到，因為已經送醫院了，所
          以我們沒有辦法得知。純粹屍體外觀就這部分，其他
          的沒有。」；「（如果被害人腹腰部的部分，如相驗
          卷第83頁上方照片所顯示被輾壓受傷的痕跡，為什麼
          他的面積不是很大，而且並不是在比較靠身體的側邊
          ，有點靠近身體較內側的呈現？）剛好在突出的地方
          ，鼠蹊部上緣有一個突出，所以說是脊部就是那個地
          方，脊部就是突出的地方。」；「（但如果被黃德和
          所開的車輛所輾壓的話，以車的重量都是達1000公斤
          以上，這個位置下方又是有骨骼的地方，為什麼這個
          位置的骨骼沒有碎裂、骨折？）有輾壓的話，有可能
          壓迫到就停止，輪子並沒有整個過去，受到的傷害不
          會那麼嚴重。」；「（有可能接觸時車子就停下來，
          可能跟車身夾到的地方？）是的。」；「（依照相驗
          卷第76頁反面其中有記載胸部的情形，左胸外側近腋
          窩下，引流切口縫合，這部分是手術的傷口或車禍的
          傷勢？跟車輛輾壓有沒有關係？《提示同卷第76頁反
          面》）手術引流切口就是在醫院急救時，因為有胸腔
          內出血，所以趕快把血液引流出來，所以是手術的切
          口，不是車禍造成的。」；「（方才有請教鑑定人，
          被害人左右胸部外側有肋骨骨折的現象，這部分有沒
          有受輾壓而脫水的現象？）外觀看是沒有顯示這方面
          。」；「（除了你剛才陳述的以外，被害人身體其他
          各部位的傷勢，有沒有被輪胎輾壓過的痕跡？《提示
          同卷第74頁至第78頁、第81頁至第86頁》）因為我們
          知道是自小客車肇事，一般就我們之前看過的經驗來
          講，只有重型車輛如大客車、曳引車，比較重的重型
          車輛，會有非常明顯輪胎印以及瘀血痕表現在皮膚上
          ，自小客車有時候會有，有時候沒有，要看它跟皮膚
          接觸的時間跟面積。」；「（所以你的意思，你能明
          顯判斷的就是左腹腰部的脫水現象那一處而已，是不
          是？）是的。」；「（人體如果被自用小客車輾壓，
          是否必然在輾壓現場留下血跡，或有可能僅單純內部
          出血，外部卻沒有任何血跡？）就以前過去觀察過的
          經驗來講，兩種都有可能。」；「（原因是什麼？為
          什麼有的會大量出血？是涉及輾壓的方位、重量或部
          位嗎？）部位、或有開放性傷口、或沒有有開放性傷
          口，才會造成血液往外流，還有輾壓的面積也有關係
          。」；「（你剛剛所提到左腹腰部脫水現象，在醫學
          上來看是不是 1個致死的傷？）不是致死的傷。」等
          語（詳本院卷第59頁背面至第62頁）。顯然，綜合仁
          愛醫療財團法人大里仁愛醫院診斷證明書、臺中縣消
          防局救護紀錄表、臺灣臺中地方法院檢察署檢驗報告
          書之記載，對照鑑定人黃哲信之說明可知，被害人賴
          怡甫唯有身體左側的腹部、腰部、鼠蹊部地方，有脫
          水的皮革樣壓迫的擦傷痕，得以判斷該處有可能係遭
          到車輛輪胎輾壓碰觸的位置，且因其該位置下方的骨
          骼，並沒有破裂或骨折現象，不排除雖有輾壓，但係
          壓迫到就停止，輪子並沒有整個過去之可能性，且該
          疑似輾壓部分所受之傷害，依相驗卷第83頁正面上方
          那張照片觀察，其面積不小，亦非被害人賴怡甫的致
          命傷，其他部分所受之傷害，包括左右胸部外側有肋
          骨骨折的現象等，因沒有受輾壓而脫水的現象，且與
          撞擊所產生之傷害無從區分。因此，本案實難因被害
          人賴怡甫身上的傷勢，即認定被害人賴怡甫在撞擊陳
          若馨開啟之車門時，被告黃德和係駕車跟隨在被害人
          賴怡甫之後，因此在被害人賴怡甫倒地後，其自用小
          客車係自後直接撞擊被害人賴怡甫或將被害人賴怡甫
          輾壓至車底。換言之，本案並不排除被害人賴怡甫在
          撞擊陳若馨開啟之車門時，其重型機車的位置，係在
          被告黃德和駕駛之自用小客車的右後側，致被害人賴
          怡甫在撞擊到陳若馨開啟之車門後，因重心不穩，人
          車傾倒而往左前方滑行時，撞擊到被告黃德和的自用
          小客車，或者被害人賴怡甫倒地後，其身體左側的腹
          部、腰部、鼠蹊部遭到被告黃德和自用小客車輪胎輾
          壓，惟並未整個輪胎輾過該處之可能性。而被害人賴
          怡甫的致命傷，究係其人車倒地後撞擊地面，或撞擊
          被告黃德和駕駛之自用小客車所致，亦無法由上開仁
          愛醫療財團法人大里仁愛醫院診斷證明書、臺中縣消
          防局救護紀錄表及臺灣臺中地方法院檢察署檢驗報告
          書之記載，並核對證人施火木、陳若馨之證詞，獲得
          證明，自難以此為被告黃德和不利之認定。
        3.至於臺中市警察局霧峰分局交通分隊警員李朝元製作
          之職務報告雖載明車號 3552-LG號自用小客車右側前
          方保險桿處，有一圓型烤漆皺摺，疑因遭安全帽撞擊
          之後造成現象，而右前保險桿下方處，引擎底部保護
          墊，有明顯擦撞痕跡，有該職務報告在卷可稽（詳相
          驗卷第80頁）；其並於原審審理時到庭證稱：「（請
          審判長提示相驗卷P45至67照片、P81職務報告，請說
          明被告黃德和所駕駛之車輛，是何處撞擊死者？）我
          不知道。」；「（你是負責照相採證及出具職務報告
          之人，為何不知道？）我的職務報告雖然說有一圓形
          烤漆皺摺，是我看到當時車子的情況，至於記載「疑
          因遭安全帽撞擊之後，造成現象」是我依據自己的經
          驗推測的。」；「（為何這樣推測？）因為該車右前
          方保險桿有圓形烤漆皺摺，右前保險桿下方的底盤處
          有灰塵遭擦拭過的痕跡，因為周遭還留有灰塵，整體
          觀察就是該處感覺有遭灰塵擦拭過的痕跡。」；「（
          你當天看到這個刮痕的時候，該刮痕的痕跡是否很新
          ？）是，烤漆沒有掉，看起來像是刮痕的線條，休旅
          車本身的漆被擠斷所呈現的線條，但是休旅車本身的
          烤漆沒有掉落，上面沒有殘留非這台車的烤漆。」；
          「（提示偵卷第35頁照片，右側車門下方有長條刮痕
          ，當天有沒有注意到這個刮痕？）沒有注意到。」；
          「（以被告提出照片所示之刮痕，你們在勘察採證的
          時候，有可能沒有發現嗎？）有可能沒有發現，我主
          觀意識應該是在底盤，那個地方有可能忽略。」等語
          （詳原審卷第57頁背面至59頁）。而車號 3552-LG號
          自用小客車經原審勘驗結果，該車之右前方保險桿處
          確有一圓形之刮痕，有照片 3張（詳警卷第87頁）、
          原審勘驗筆錄及勘驗照片 21張（詳原審卷第83至104
          頁）附卷可稽。而該車底般靠近右前輪處有類似擦拭
          痕跡等情，亦有手繪圖 2張（詳原審卷第64、82頁）
          、照片 2張（詳警卷第88頁）存卷可佐，亦與證人李
          朝元證述該車在車禍當時經客觀觀察的外觀情狀相符
          。惟雖被告黃德和駕駛之車號 3552-LG號自用小客車
          右側前方保險桿處，有一圓型烤漆皺摺，右前保險桿
          下方的底盤處有灰塵遭擦拭過的痕跡，且被告黃德和
          無法明確陳述該圓型烤漆皺摺及灰塵遭擦拭過的痕跡
          如何而來，然車輛駕駛人未必能隨時注意到車輛外觀
          的變化，尤其在底盤處是否有刮擦的痕跡，更鮮有人
          會加以注意，其未能合理說明，並無任何違反經驗法
          則之處。而檢察官若謂該圓型烤漆皺摺即係撞擊被害
          人賴怡甫的安全帽或身體所留下之痕跡，或該灰塵遭
          擦拭過的痕跡，即係被害人賴怡甫遭捲入車底，而被
          右前輪所輾壓所造成之痕跡，自應由檢察官負舉證責
          任，然檢察官就此部分，並未能舉證證明之，且被害
          人賴怡甫係遭到被告黃德和駕駛之自用小客車撞擊或
          輾壓而身亡，亦無法從上開檢驗報告書獲得證實。因
          此，以該車右側前方保險桿處，有一圓型烤漆皺摺，
          右前保險桿下方的底盤處有灰塵遭擦拭過的痕跡，即
          推測或擬制被害人賴怡甫遭到被告黃德和駕駛之自用
          小客車撞擊或輾壓身亡，不僅無任何科學實證以實其
          說，且違反證據法則。
        4.反觀被告黃德和於警詢時陳稱：「（事故發生經過，
          請詳述之？）肇事前，我駕駛自小客車3552-LG號，
          由霧峰鄉○○路內側車道（北向南）往南投方向行駛
          ，經過肇事地點（中正路1021號前）沒有看到人，當
          自小客車經過肇事地時，發現所駕駛自小客車右側（
          中間）被重機車（909-GWA）撞擊聲，撞擊後馬上停
          車下車查看，並拿雨傘擋機車騎士，旁邊的路人就已
          經報案，其他不清楚。」；「（你經過時，有無看見
          機車騎士？距離多遠？）我在駕駛中（正前方）完全
          沒有人車，所以無看到。」；「（你駕駛3552-LG號
          自小客車經過肇事地點時，是否有閃避或煞車？）均
          沒有閃避或煞車動作。」；「（你為何停車後並下查
          看？）聽到右側有撞擊聲，所以才下車查看。」；「
          （自小客車3552-LG號第一次撞擊位置？何處受損？
          有無刮痕或撞擊痕？）右側車門下方（車間）被機車
          撞擊，無損壞，右側後車門有刮痕，但不清楚是不是
          這次所造成的。」等語（詳相驗卷第13至14頁）；於
          檢察官相驗偵查時陳稱：「（車禍發生之經過？）當
          時我駕駛車號3552-LG號自小客車，沿臺中縣霧峰鄉
          ○○路往南的方向行駛，行經中正路1021號時，我的
          前方均無人車，但我突然感覺右側車身，似乎與異物
          有撞擊的感覺，且聽到叩、叩、叩的聲音，我便馬上
          停車，停車後回頭一看，看到機車騎士倒在地上，趴
          在機車旁邊，頭向北方，我便趕緊下車，幫死者遮雨
          ，並等待警方來處理。」；「（當時有無輾壓異物的
          感覺？）我只有聽到叩、叩、叩的聲音，沒有壓到東
          的感覺。」；「（當時時速多少？）大約30公里，因
          為在市區。」；「（本件車禍是否有過失？）不知道
          。」等語（詳相驗卷第70頁）；於原審審理時陳稱：
          「（99年6月12日中午你開車行經臺中市霧峰區○○
          路1021號前，你有看到被告施火木的車輛嗎？）沒有
          。」；「（有無看到死者機車行經的方向嗎？）沒有
          ，我是被撞之後，轉頭看才知道有1台機車及1個人在
          地上。」；「（開車經過中正路1021號之後，是否有
          感覺壓到東西？）被撞之後有巔簸一下，感覺有壓到
          東西，感覺是右後車輪壓到東西，我是車門被撞的。
          」；「（你行經中正路1021號前之後，你是一直依車
          道行駛？）是，沒有變換車道，沒有跨越對向車道，
          我是依照我的車道行駛，車速30，該處是菜市場，沒
          有辦法開很快。」；「（有沒有辦法說明，在你覺得
          巔簸之後，大概多久才停車？）幾秒鐘，那時候有緊
          張，不可能馬上停車，就停在現場圖所示之位置。」
          ；「（如果被告施火木停放車輛之後，陳若馨開車門
          ，機車的女騎士發生擦撞之後跌倒，有何意見？）這
          段我不曉得，沒有發現。）」；「（案發前，你有無
          注意你右邊有機車的情形？）沒有，我是被撞之後，
          才注意這個情形，有壓到東西才看後視鏡，發現有機
          車倒地，才下車。」等語（詳原審卷第77頁背面、第
          78頁正面），其就案發過程的陳述，前後大致相符，
          且有關其駕駛之車號3552-LG號自用小客車，係右側
          有撞擊的聲響，右後車輪有壓到東西的陳述，復與本
          案無法不排除被害人賴怡甫在撞擊陳若馨開啟之左後
          車門時，其重型機車的位置，係在被告黃德和駕駛之
          自用小客車的右後側，致被害人賴怡甫在撞擊到陳若
          馨開啟之左後車門後，因重心不穩，人車傾倒而往左
          前方滑行時，撞擊到被告黃德和駕駛的自用小客車，
          或者被害人賴怡甫倒地後，其身體左側的腹部、腰部
          、鼠蹊部遭到被告黃德和自用小客車輪胎輾壓，惟並
          未整個輪胎輾過該處之可能性。而被告黃德和於99年
          6月12日案發當日製作警詢筆錄時，即已提及其駕駛
          之車號3552-LG號自用小客車右側後車門有刮痕，並
          提出其保險公司於99年6月12日拍攝之該右側後車門
          刮痕照片2張為證（詳偵卷第35頁），並經原審勘驗
          該刮痕之存在屬實。而證人李朝元既證述其當時並未
          注意到是否有該刮痕之存在，因其重點放在車輛底盤
          有可能忽略而沒有發現等語，即難認定該刮痕是被告
          黃德和事後所刻意製作。換言之，本案無法不排除被
          害人賴怡甫在撞擊陳若馨開啟之左後車門時，其重型
          機車的位置，係在被告黃德和駕駛之自用小客車的右
          後側，致被害人賴怡甫在撞擊到陳若馨開啟之左後車
          門後，因重心不穩，人車傾倒而往左前方滑行時，撞
          擊到被告黃德和駕駛的自用小客車，因而產生該刮痕
          之可能性，且因該自用小客車並無明顯的車體損傷，
          亦難逕予認定該撞擊之結果，即係導致被害人賴怡甫
          死亡之原因。
        5.本案既無積極證據證明被告黃德和係駕駛自用小客車
          ，未注意車前狀況及兩車併行之間隔，並隨時採取必
          要之安全措施，或自被害人賴怡甫後方撞擊或輾壓被
          害人賴怡甫的身體，因而致被害人賴怡甫發生死亡之
          結果，且不排除被害人賴怡甫在撞擊陳若馨開啟之車
          門時，其重型機車的位置，係在被告黃德和駕駛之自
          用小客車的右後側，致被害人賴怡甫在撞擊到陳若馨
          開啟之車門後，因重心不穩，人車傾倒而往左前方滑
          行時，撞擊到被告黃德和的自用小客車，或者被害人
          賴怡甫倒地後，其身體左側的腹部、腰部、鼠蹊部遭
          到被告黃德和自用小客車輪胎輾壓，惟並未整個輪胎
          輾過該處之可能性，則被告黃德和是否得據以主張信
          賴原則，以免除其責任，茲說明如下：
          按所謂信賴原則，係指行為人在社會生活中，於從
            事某種具有危險性之特定行為時，如無特別情事，
            在可信賴被害者或其他第三人亦會相互配合，謹慎
            採取適當行動，以避免發生危險之適當場合，倘因
            被害者或其他第三人之不適當行動，而發生事故造
            成損害之結果時，該行為人不負過失責任。依此一
            原則，汽車駕駛人應可信賴參與交通行為之對方，
            亦將同時為必要之注意，相互為遵守交通秩序之適
            當行為，而無考慮對方將會有違反交通規則之不當
            行為之義務。故汽車駕駛人如已遵守交通規則且為
            必要之注意，且對於不可知之他人違規行為，並無
            從預見，且無充足之時間，可採取適當之措施，以
            避免發生交通事故之結果，基於信賴他人亦能遵守
            交通規則，並盡同等注意義務，若因此而發生交通
            事故，係得以信賴原則為由免除責任。
          被告黃德和駕駛車號3552-LG號自用小客車，於快
            車道上行駛，並未無任何違反道路交通安全規則之
            情事，且本案亦無積極證據證明被告黃德和有未注
            意車前狀況及兩車併行之間隔，並隨時採取必要之
            安全措施之情形，雖本案仍有被害人賴怡甫在撞擊
            陳若馨開啟之車門時，其重型機車的位置，係在被
            告黃德和駕駛之自用小客車的右後側，致被害人賴
            怡甫在撞擊到陳若馨開啟之車門後，因重心不穩，
            人車傾倒而往左前方滑行時，撞擊到被告黃德和的
            自用小客車，或者被害人賴怡甫倒地後，其身體左
            側的腹部、腰部、鼠蹊部遭到被告黃德和自用小客
            車輪胎輾壓，惟並未整個輪胎輾過該處之可能性，
            然被告黃德和對其車輛右後側，因施火木違規占用
            機車優先道停車，妨礙機車優先道上車輛正常行駛
            ，及陳若馨未注意車道上行進之重型機車，即貿然
            開啟車門之違規事由，致被害人賴怡甫撞擊到陳若
            馨開啟之車門後，因重心不穩，人車傾倒而往左前
            方滑行之不可知的突發狀況，並無從預見，且對施
            火木、陳若馨的違規行為，瞬間發生賴怡甫撞擊到
            陳若馨開啟之車門的事實，亦無充足的時間，可以
            採取適當的措施，以避免該事故之發生，況且，因
            被害人賴怡甫疑似遭到車輛輾壓的部位，並非其致
            命部位，而直接死因顱內出血及胸腹腔內出血，復
            無積極證據證明係被害人賴怡甫人車倒地後撞擊到
            被告黃德和駕駛之自用小客車，而非撞擊到地面所
            致，因此被告黃德和就施火木、陳若馨不可預見的
            違規行為，導致被害人賴怡甫發生上開死亡之結果
            ，自無預防之義務，而得主張信賴原則免除責任。
          本案經臺灣臺中地方法院檢察署檢察官送請臺灣省
            臺中縣區車輛行車事故鑑定委員會鑑定意見雖認：
            施火木駕駛車號6868 -YD號自用小客車占用機車優
            先道停車，妨礙機車優先道上車輛正常行駛，又未
            提醒乘員不得隨意開啟車門，為肇事原因。車號68
            68-YD 號自用小客車乘員即陳若馨開啟車門未注意
            車道上行進之重型機車，為肇事原因。被告黃德和
            駕駛車號3552-LG號自小客車，未注意車前狀況，
            與被害人車禍致死有因果關係。被害人賴怡甫駕駛
            車號909-GWA普通重機車無肇事因素等語（詳偵卷
            第18至19頁）。然經原審依職權送臺灣省車輛行車
            事故覆議委員會覆議結果，就被告黃德和部分推翻
            原鑑定竟見，認：被告黃德和駕駛自小客車於遵行
            快車道行駛，遇突發狀況採取措施不及，無肇事因
            素外，餘同原鑑定意見等情，有上開臺灣省臺中縣
            區車輛行車事故鑑定委員會鑑定鑑定意見書及臺灣
            省車輛行車事故覆議委員會函文各1份在卷可參（
            詳偵卷第39至40頁、本院卷第34頁），顯然臺灣省
            車輛行車事故覆議委員會亦同此見解。
        6.審判期日應調查之證據，係指該證據具有與待證事實
          之關聯性、調查之可能性，客觀上並確為法院認定事
          實適用法律之基礎，亦即具有通稱之有調查必要性者
          ，故其範圍並非漫無限制，必其證據與判斷待證事實
          之有無，具有關連性，得以推翻所確認之事實，而為
          不同之認定，若所證明之事項已臻明確，即欠缺調查
          之必要性，或已無調查之可能性，即無再行調查之必
          要。檢察官雖聲請傳喚證人陳若馨，以確認自其打開
          車門後，與被害人賴怡甫撞擊的時間，以推算被告黃
          德和與被害人賴怡甫人車之距離後，送請逢甲大學車
          輛行車事故鑑定研究中心，就現場狀況與被告黃德和
          車輛所生刮痕等，模擬當時情狀，再為專業之鑑定，
          然經本院傳喚證人陳若馨到庭作證，證人陳若馨明確
          表示並未看到被害人賴怡甫騎乘的重型機車，在撞擊
          其開啟之車號6868-YD號自用小客車左後車門瞬間，
          被告黃德和駕駛之車號3552-LG號自用小客車的位置
          ，係在被害人賴怡甫騎乘的重型機車之前、之後，或
          者與之併行，亦無法證明被害人賴怡甫在撞到其開啟
          之車門後，有無接著遭到被告黃德和駕駛之車號3552
          -LG號自用小客車的撞擊或輾壓，亦無法確認其自打
          開車門後，與被害人賴怡甫撞擊之時間等語，本案顯
          然無法透過證人陳若馨的證詞，推算被告黃德和被害
          人賴怡甫人車之距離及位置，其送請鑑定的前提要件
          既無法確定，再送請逢甲大學車輛行車事故鑑定研究
          中心，就現場狀況與被告黃德和車輛所生刮痕等，模
          擬當時情狀之證據調查，即無調查之必要性，附此說
          明。
（三）綜上所述，原審認定被害人賴怡甫係遭到被告黃德和駕駛
      之車號3552-LG號自用小客車右前輪輾壓後，致被害人賴
      怡甫受有頭胸腹部挫傷、顱內出血及胸腹腔內出血，傷重
      不治而生死亡，與本院認定不同，容有未洽，業如前述，
      然其以本件檢察官所提出之證據，不足為被告黃德和有罪
      之積極證明，其指出證明之方法，亦無從說服法院形成被
      告黃德和有罪之心證。此外，復查無其他積極確切證據，
      足認被告黃德和有何檢察官所指之過失致人於死犯行，基
      於無罪推定之原則，為被告黃德和無罪判決之諭知，則尚
      無違誤。檢察官上訴意旨，猶執陳詞，指摘原審判決不當
      ，為無理由，應予駁回。
據上論斷，應依刑事訴訟法第368條，判決如主文。
本案經檢察官朱介斌到庭執行職務。
中    華    民    國   100    年    11    月    9     日
            刑事第九庭  審判長法  官  江  德  千
                              法  官  莊  深  淵
                              法  官  陳  得  利
以上正本證明與原本無異。
不得上訴。
                              書記官  陳  振  海
中    華    民    國   100    年    11    月    9     日